【裁判字號】    89,訴,3062
【裁判日期】    900202
【裁判案由】    損害賠償
【裁判全文】
臺灣臺中地方法院民事判決  八十九年度訴字第三○六二號
    原      告  甲○○
              送達代收人  乙.
    訴訟代理人  張繼準  律師
    被      告  台中商業銀行股份有限公司
                            設.
    法定代理人  丙○○      住.
    訴訟代理人  蘇顯騰  律師
右當事人間請求損害賠償事件，本院判決如左：
    主      文
原告之訴及其假執行之聲請均駁回。
訴訟費用由原告負擔。
    事      實
甲、原告方面：
  一、聲明：
    （一）被告應給付原告新台幣（下同）二百五十二萬元，及自本起訴狀繕本送達
          之翌日起至清償日止，按年息百分之五計算之利息。
    （二）原告願供擔保請准宣告假執行。
  二、陳述：
    （一）緣原告係被告之股東，民國八十八年五月十八日被告召開股東常會選舉董
          監事，應選出董事十五名、監事五名，開票結果，原告當選董事，孰料，
          因原告於股東會議中，曾質疑原代總經理蔡裕彰及主任秘書陳明本（二人
          均屬多數派股東，亦均獲當選本屆董事），於任職期間，罔顧被告公司之
          體質虛弱，須節省開銷，竟乘改選董監事在即，大量調升主管人員，增加
          人事經費，以便攏絡人心，並且質疑陳明本內舉不避親，調升自家人擔任
          要職，而表現優異之資深行員卻不予升遷，故要求董事會能夠外聘有能力
          又無包袱之人擔任總經理及主任秘書，此舉招致多數派股東、丙○○、楊
          天錫等人不悅，故於董監事選舉完畢後，即以臨時動議方式提出解任原告
          董事職務，理由為原告係廣三集團八家投資公司公開徵求委託書推選支持
          之董事候選人，應予就任時解任之，經原告當場異議，因其並不知其所獲
          選票來源為何，以此理由解任顯於法未合，惟會議主席竟不顧原告之異議
          ，仍逕付表決，而解任原告所取得之董事資格，致原告受有損害。
    （二）按「董事得由股東會之決議，隨時解任；但定有任期者，如無正當理由而
          於任滿前將其解任時，董事得向公司請求賠償因此所受之損害」，公司法
          第一百九十九條定有明文。本件被告僅片面以原告係廣三集團八家投資公
          司公開徵求委託書支持之董事候選人，其當選董事將有害被告公司云云，
          將原告予以解任，惟被告在選舉之初，並不知選票來源為何，且董監事之
          選舉係採無記名投票，對於選票來源亦無從知悉，況原告尚未就任之前，
          是否適任？有無侵害被告公司之虞？皆屬未定。又如何僅憑原告係廣三集
          團所推舉之董事而據以認定其有侵害公司之情事？故被告並無具體事證可
          證明原告有何不適任之情，遽以解任原告董事職權，顯無正當理由。是原
          告自得依上揭規定，請求被告賠償原告因此所受之損失，而被告公司之董
          監事，每月所領之車馬費及研究費合計七萬元，並請向被告調取現任董事
          每月所領取津貼之資料。又董事任期為三年，故原告因被告無故解任所遭
          受之損害為二百五十二萬元，請求被告賠償。
  三、證據：提出台中商業銀行股份有限公司人事異動表影本一份、台中商業銀行股
            份有限公司八十八年股東常會議事錄影本一份、公司變更登記事項表一
            份、戶籍謄本一份等物。
乙、被告方面：
    被告未於最後言詞辯論期日到場，惟據其以前到庭之陳述稱：
  一、聲明：
    （一）原告之訴及其假執行之聲請均駁回。
    （二）如受不利判決，願以現金或同額之中央政府建設公債供擔保，請求准予宣
          告免為假執行。
  二、陳述：
    （一）緣被告因前任董事長曾正仁及其他廣三集團關係企業之法人代表所指派之
          自然人董事、監察人，自八十七年十一月十三日起至同年月二十六日止之
          期間內，為維護順大裕之股票，而共同監守自盜，違法指示台北分行對知
          慶投資有限公司等六家授信戶貸放七十四億五千萬元，違法指示信託部投
          資順大裕股票十七億四千六百六十六萬一千元及利用人頭戶故意違約交割
          二十億四千零八萬七千三百二十四元，合計損害被告銀行一百一十二億三
          千六百七十四萬八千三百二十四元。於案發後，引起臺灣有史以來最大擠
          兌風波，兩天內造成被告銀行存款流失五百四十億元，經財政部於八十七
          年十一月二十四日台財融字第八七七五七二八六號函，以被告銀行之董事
          功能不彰，董事、監察人職權應予停止，並指派監管人監管，及協調十一
          行、庫、局惠助資金，被告銀行四十五年來基業始免毀於一旦。嗣經股東
          代表人蔡東和等三十三人於八十八年一月三十日提出申請書，函請召開股
          東會，提議解任原董事、監察人，同時改選董事、監察人，重組銀行經營
          管理陣容等情，經被告監管人於八十八年二月五日代行董事會、監察人會
          職權第三次會議同意召開。且為節省公司費用及考量股東出席率，經八十
          八年三月二十四日監管人代行董事會、監察人會職權第六次會議通過同意
          併同股東常會辦理。嗣訂於八十八年五月十八日下午二時召開八十八年度
          股東常會。
    （二）其間，廣三集團均透過發言人高年豐訴諸報端，表示願意配合財政部之政
          策，退出被告銀行之經營云云，詎於八十八年五月十八日八十八年股東常
          會召開之前，被告銀行之董事曾氏國際投資股份有限公司、裕欣投資股份
          有限公司、裕全投資股份有限公司、廣仁國際投資股份有限公司、裕華投
          資股份有限公司等五席及監察人曾氏國際投資股份有限公司、廣鑫國際投
          資股份有限公司等二席於八十八年四月二十九日以書面向被告銀行辭職，
          並自即日起生效（另董事長曾正仁、董事千友營造股份有限公司、董事、
          監察人廣三建設股份有限公司等三席董事、一席監察人，經經濟部依法解
          任之，只剩楊天錫一席董事在任），然於同日下午，上開廣三集團之關係
          企業曾氏國際投資股份有限公司、裕欣投資股份有限公司、裕全投資股份
          有限公司、廣仁國際投資股份有限公司、裕華投資股份有限公司、千友營
          造股份有限公司、廣三建設股份有限公司及廣正開發股份有限公司等八家
          公司，又向被告提出「徵求出席股東會委託書資料表」及「徵求委託書之
          書面及廣告」，記載擬支持之董事候選人為「甲○○」，並於八十八年五
          月三日在報紙公告徵求委託書，做出欲繼續爭取被告銀行經營權之態勢。
          嗣於八十八年五月十八日之八十八年股東常會上，於議程第六項「選舉董
          事、監察人事項」時，果然選出原告為董事（原告自有之股權二五六六０
          三股，其當選權數為000000000股，而原告本人並未徵求委託書
          ，顯然係廣三集團之關係企業以自有之股數及徵求委託書所得之股數支持
          原告當選），任期自八十八年五月十八日起三年。嗣於議程第七項「臨時
          動議」時，經戶號九三楊天錫股東提議：「八十八年五月十八日新選任之
          董事甲○○，係廣三集團八家投資公司公開徵求委託書推選支持之董事候
          選人，應於就任時解任之，同時由原選次多票數之被選人遞補代行職務，
          請討議案。」，案經主席提付表決，表決結果：「贊成、反對之權數未達
          表決時表決權總數之半數，本案不成立。」，隨即再經戶號五七楊美麗股
          東提議：「八十八年五月十八日新選任之董事甲○○，係廣三集團八家投
          資公司公開徵求委託書推選支持之董事候選人，應於就任時解任之，但不
          由原選次多票數之被選人遞補代行職務，請討議案。」，案經主席提付表
          決，表決結果：「贊成權數超過表決時表決權總數之半數以上，本案表決
          通過。」，而將原告解任。
    （三）按董事得由股東會之決議，隨時解任之；但定有任期者，如無正當理由而
          於任滿前將其解任時，董事得向公司請求賠償因此所受之損害，公司法第
          一百九十九條定有明文。原告依公司法第一百九十九條規定請求被告賠償
          損害，必須先舉證證明被告公司之股東會決議係「無正當理由」將其解任
          。又依原提案意旨，原告係廣三集團八家投資公司公開徵求委託書推選支
          持之董事候選人，而廣三集團之曾正仁等人又有背信損害被告一百餘億元
          權益之情事，為對曾正仁等人追償及有關決策之保密計，自不容許廣三集
          團所支持之董事候選人再擔任被告銀行之董事，而參與有關決策，從而，
          原告若擔任被告銀行之董事，自屬有害於公司利益之虞。基此，上開股東
          常會臨時動議解任原告董事之決議，顯有正當理由。再者，股東會選舉董
          事、監察人候選人表明，該委託書僅能投票選舉其所公告擬支持之董事、
          監察人候選人，不能投票選舉其他候選人，否則為無效票自明，從「台中
          商業銀行股份有限公司八十八年股東常會董事選舉票」樣本記載中，「出
          席證編號」可查出投票股東姓名，「選舉權數」可知其選舉權數多少，「
          被選舉人股東戶號」及「被選舉人戶名」可知悉該張選舉票選舉何人當董
          事，由此，原告係由何人選任其擔任董事，可謂一目了然。復以，原告既
          係廣三集團之八家投資公司徵求委託書所擬支持之董事候選人，在客觀上
          自足以認定其有損害被告銀行之虞，從而，將其解任，非無正當理由。
  三、證據：提出台中商業銀行股份有限公司八十八年股東常會議事錄影本一份、徵
            求出席股東會委託書資料及徵求委託書之書面及廣告資料影本一份、臺
            灣新生報八十八年五月三日公告影本一份、台中商業銀行股份有限公司
            八十八年股東常會議案表決報告影本一份、八十八年股東常會董事選舉
            票樣本影本一份、本院八十八年度第一九一一號民事判決書影本一份等
            物，並請求調閱本院八十八年度訴字第三六七號背信案件刑事卷宗、八
            十八年度訴字第五二八號違反證券交易法案件刑事卷宗、八十八年度訴
            字第一九一一號撤銷股東會決議事件民事卷宗，另請求勘驗台中商業銀
            行股份有限公司八十八年股東常會董監事選舉關於選任甲○○為董事之
            選票。
    理      由
一、本件被告未於最後言詞辯論期日到場，核無民事訴訟法第三百八十六條各款所列
    情形，爰依原告聲請，由其一造辯論而為判決。
二、原告起訴主張：原告係被告銀行之股東，於八十八年五月十八日所召開之股東常
    會當選為董事，孰料因原告於股東會議中，曾質疑原代總經理蔡裕彰及主任秘書
    陳明本，於任職期間，罔顧被告銀行之體質虛弱，須節省開銷，竟乘改選董監事
    在即，大量調升主管人員，增加人事經費，以便攏絡人心，並且質疑陳明本內舉
    不避親，調升自家人擔任要職，而表現優異之資深行員卻不予升遷，乃要求董事
    會能夠外聘有能力又無包袱之人擔任總經理及主任秘書，招致多數派股東、丙○
    ○、楊天錫等人不悅，竟於董監事選舉完畢後，即以臨時動議方式提出解任原告
    董事職務，理由為原告係廣三集團八家投資公司公開徵求委託書推選支持之董事
    候選人，應予就任時解任之，經原告當場以不知所獲選票來源為由提出異議，然
    會議主席不顧原告之異議，仍逕付表決，而解任原告所取得之董事資格，被告在
    選舉之初，並不知選票來源為何，且董監事之選舉係採無記名投票，對於選票來
    源亦無從知悉，況原告尚未就任之前，是否適任？有無侵害被告公司之虞？皆屬
    未定，又如何僅憑原告係廣三集團所推舉之董事而據以認定其有侵害公司之情事
    ？故被告並無具體事證可證明原告有何不適任之情，遽以解任原告董事職權，顯
    無正當理由，原告爰依公司法第一百九十九條之規定，請求被告賠償原告因此所
    受之損失，被告銀行之董監事，每月所領之車馬費及研究費合計七萬元，董事任
    期三年，則原告因被告無故解任所遭受之損害為二百五十二萬元，請求被告賠償
    。
三、被告則以原告依公司法第一百九十九條規定請求賠償損害，應負舉證之責，證明
    股東常會決議係屬無正當理由將其解任；又原告係廣三集團八家投資公司公開徵
    求委託書推選支持之董事候選人，而廣三集團之曾正仁等人又有背信損害被告一
    百餘億元權益之情事，為對曾正仁等人追償及有關決策之保密計，自不容許廣三
    集團所支持之董事候選人再擔任被告銀行之董事，而參與有關決策，則原告若擔
    任被告銀行之董事，自屬有害於公司利益之虞，是以，系爭股東常會以臨時動議
    方式解任原告董事職務之決議，顯有正當理由等語，資以為辯。
四、原告主張被告於八十八年五月十八日股東常會，舉行董監事改選，原告當選為董
    事，旋經被告銀行之股東以臨時動議之方式，以原告係廣三集團旗下八家投資公
    司公開徵求委託書所推選支持之董事候選人，有礙被告銀行之經營運作為由，提
    議於原告就任時即予解任，經多數表決通過，形成決議等情，提出台中商業銀行
    股份有限公司八十八年股東常會議事錄影本一份為證，被告亦不爭執，自堪信為
    真實。至於原告主張在不知悉選票來源之情形下，被告無正當理由，任意以原告
    係廣三集團旗下八家投資公司所徵求委託書所支持之董事候選人有害被告銀行之
    營運為由，決議解任原告之董事職務，致使原告受有車馬費、研究費每月七萬元
    之損害，而董事任期為三年，合計原告之損害總額為二百五十二萬元。被告則否
    認上情，辯稱：廣三集團旗下八家投資公司公開徵求委託書支持原告當選為董事
    ，而廣三集團負責人曾正仁造成被告銀行之擠兌風波，嚴重影響被告銀行之經營
    運作，在補救追償之處理下，自無容許廣三集團相關人員參與董事會執行職務之
    理，被告銀行為顧及社會經濟安全及眾多投資人、股東之權益考量下，經由股東
    常會決議解任原告之董事職務，自屬有正當理由等語，並提出台中商業銀行股份
    有限公司八十八年股東常會議事錄影本一份、徵求出席股東會委託書資料及徵求
    委託書之書面及廣告資料影本一份、臺灣新生報八十八年五月三日公告影本一份
    、台中商業銀行股份有限公司八十八年股東常會議案表決報告影本一份、八十八
    年股東常會董事選舉票樣本影本一份、本院八十八年度第一九一一號民事判決書
    影本一份等物為證，並請求調閱本院八十八年度訴字第三六七號背信案件刑事卷
    宗、八十八年度訴字第五二八號違反證券交易法案件刑事卷宗、八十八年度訴字
    第一九一一號撤銷股東會決議事件民事卷宗，另請求勘驗台中商業銀行股份有限
    公司八十八年股東常會董監事選舉關於選任甲○○為董事之選票。經查：
    （一）按董事得由股東會之決議，隨時解任；但定有任期者，如無正當理由而於
          任滿前將其解任時，董事得向公司請求賠償因此所受之損害，公司法第一
          百九十九條定有明文。所謂正當理由，諸如董事會為公司登記業務範圍以
          外之行為、經常不出席董事會亦不委託他董事代理出席、違反競業禁止之
          規定而與公司從事競業之行為等屬之，具體言之，即有違反與公司之委任
          關係上之義務及顯有不適任之情事者而言。原告係廣三集團旗下八家投資
          公司公開徵求委託書所推舉支持之董事候選人，業據被告提出徵求出席股
          東會委託書資料及徵求委託書之書面及廣告資料影本一份、臺灣新生報八
          十八年五月三日公告影本一份、八十八年股東常會董事選舉票樣本影本一
          份、本院八十八年度第一九一一號民事判決書影本一份等物為證，並經本
          院調取八十八年度訴字第一九一一號撤銷股東會決議事件民事卷宗核閱屬
          實，原告雖否認上情，陳稱：不知選票來源等語，然原告係個人投資戶，
          本身持股僅二五六六０三股，而原告係以000000000股之票數當
          選董事，若非有廣三集團等大型投資公司支持，以原告個人投資戶之身分
          ，當不可能平白當選董事一職，又原告本身既未公開徵求委託書，即能當
          選上市公司董事一職，若無大型財團或公司背後支持，熟人能信，則原告
          對於大量獲選股票之來源，衡諸常情，當能有所知悉；是以，原告主張不
          知選票來源者，要難採信，被告辯稱原告係廣三集團旗下八家投資公司公
          開徵求委託書所推舉支持之董事候選人等情，應堪採信。
    （二）原告既係廣三集團旗下八家投資公司所公開徵求委託書所推舉支持之董事
          候選人，而廣三集團及被告銀行前負責人曾正仁引起之銀行擠兌風波，造
          成社會經濟動盪不安，並波及被告銀行之經營運作，在財政部強力介入、
          其他金融行庫協助下，重新改選董監事，始得令被告銀行得以迅速恢復正
          常運作，被告銀行在經歷擠兌風波等重大波折後，在後續之追償、補救行
          動中，為免消息洩漏、功虧一簣，乃對於負責業務執行之董監事，嚴加把
          關，避免有所閃失，因此對於原告提出解任案，在社會金融秩序安定、大
          眾投資權益保障之考量，並衡諸被告銀行歷經嚴重擠兌危機之前提下，原
          告顯有不適任董事一職之虞，被告銀行股東決議解任原告獲選之董事職務
          ，即有正當理由；是以，原告主張，要難採信，被告辯稱基於正當理由解
          任原告董事職務等語，亦堪採信。
    （二）又本件原告係於八十八年五月十八日當選為被告銀行之董事，在未就任前
          ，旋即經其他股東決議解任，就原告主張之前開事實以觀，原告顯未就任
          董事一職，在未就任董事前，原告尚非被告銀行董事身份，自無執行職務
          之義務，亦無獲取報酬之由，則原告即無所謂每月車馬費、研究費之損害
          可言。
    （三）綜上所述，原告之主張，尚與公司法第一百九十九條但書之規定，不相符
          合，要難資為請求損害賠償之法律依據。
五、從而，原告依公司法第一百九十九條但書之規定，請求被告給付二百五十二萬元
    及法定遲延利息，洵屬無據，為無理由，應予駁回。原告之訴既經駁回，其假執
    行之聲請亦失所附麗，應併予駁回。
六、兩造其餘關於股東常會決議過程、股東恩怨等之主張、陳述，與本院心證之形成
    及判決結果，不生影響，爰不一一論述，附此敘明。
七、據上結論，本件原告之訴為無理由，依民事訴訟法第三百八十五條第一項前段、
    第七十八條，判決如主文。
中      華      民      國    九十      年      二      月      二      日
                              臺灣臺中地方法院民事第一庭
~B法      官  巫淑芳
如對本判決上訴，須於判決送達後廿日內向本院提出上訴狀
中      華      民      國    九十      年      二      月      二      日
~B書記官 田秀珍


司法院資訊處製作；財團法人民間司法改革基金會備份。
